臺灣臺東地方法院民事判決　　　　　　 100年度簡上字第29號
上　訴　人　黃輝煌
上　訴　人　黃天憶
被上訴人　　中國信託商業銀行股份有限公司
法定代理人　辜濂松
訴訟代理人　施凱騰
　　　　　　梁懷德
上列當事人間請求撤銷贈與等事件，上訴人對於民國100 年6 月
2 日本院簡易庭100 年度東簡字第21號第一審判決不服，提起上
訴，本院於100 年9 月21日言詞辯論終結，判決如下：
    主  文
上訴駁回。
第二審訴訟費用由上訴人負擔。
    事實及理由
一、上訴人未於言詞辯論期日到場，核無民事訴訟法第386 條所
    列各款情形，爰依被上訴人之聲請，由其一造辯論而為判決
    。
二、被上訴人於原審主張：被上訴人已對上訴人黃輝煌取得本院
    核發99年度司促字第4208號支付命令及其確定證明書，上訴
    人黃輝煌應給付被上訴人新臺幣（下同）228,870 元及上開
    執行名義所載之利息及違約金，詎被上訴人於民國99年7 月
    23日調查上訴人黃輝煌財產資料時，始得知上訴人黃輝煌於
    96年8 月24日將如附表所示不動產所有權應有部分贈與上訴
    人黃天憶，並於同年9 月7 日辦妥移轉登記，有害及被上訴
    人之上開債權，爰依民法第244 條第1 項，訴請撤銷上訴人
    間之上開債權行為及物權行為，並依同條第4 項規定，請求
    上訴人黃天憶回復原狀等語。並聲明：(一)上訴人間就附表所
    示不動產所有權應有部分，於96年8 月24日所為之贈與行為
    ，及於96年9 月7 日所為之移轉登記行為，均應予撤銷。(二)
    上訴人黃天憶應將上開移轉登記塗銷。
三、上訴人黃輝煌於原審未於言詞辯論期日到場，亦未提出書狀
    作何聲明或陳述。
四、上訴人黃天憶於原審則以：被上訴人係於99年間始對上訴人
    黃輝煌取得上開執行名義，上訴人黃輝煌於96年9 月間附表
    所示不動產所有權應有部分贈與並移轉登記予上訴人黃天憶
    時，被上訴人對上訴人黃輝煌尚無債權存在，並無詐害債權
    可言；且被上訴人於起訴前1 年之前是否曾向臺東縣臺東地
    政事務所申請附表所示不動產之土地及建物謄本，而早知有
    詐害行為，其提起本件訴訟是否已逾1 年之除斥期間，請予
    函查等語，資為抗辯。並聲明：被上訴人於原審之訴駁回。
五、原審審理結果，為上訴人敗訴之判決，上訴人不服提起上訴
    ，所為陳述除與其在原審所陳相同者外，另補陳：原審就上
    訴人黃輝煌將如附表所示不動產所有權應有部分贈與並移轉
    登記予上訴人黃天憶後，是否陷於無資力清償其債務之狀態
    ，未予詳查，亦未曉諭上訴人就上情為完足之敘明、補充及
    聲明證據，即遽為不利於上訴人之判斷，尚有違誤等語，並
    聲明：(一)原判決廢棄。(二)被上訴人在原審之訴駁回（上訴人
    上訴狀中，雖未有此第二項聲明，惟依其上訴意旨，堪認應
    有如此之聲明，應係漏載）。被上訴人所為陳述均與其在原
    審所陳相同，並聲明：上訴駁回。
六、得心證之理由：
  (一)按債務人所為之無償行為，有害及債權者，債權人得聲請法
    院撤銷之；債權人依第1 項之規定聲請法院撤銷時，得並聲
    請命受益人回復原狀，民法第244 條第1 項、第4 項分別定
    有明文。又前條撤銷權，自債權人知有撤銷原因時起，1 年
    間不行使，或自行為時起，經過10年而消滅，民法第245 條
    定有明文。該項法定期間為除斥期間，其時間經過時權利即
    告消滅。此項除斥期間有無經過，縱未經當事人主張或抗辯
    ，法院亦應先為調查認定，以為判斷之依據（最高法院85年
    台上字第1941號判例意旨參照）。
  (二)本件上訴人黃輝煌雖早已於96年8 月24日將附表所示不動產
    所有權應有部分贈與其子即上訴人黃天憶，並已於同年9 月
    7 日辦妥所有權移轉登記，惟被上訴人主張其係於99年7 月
    23日調查上訴人黃輝煌財產資料時，始得知上訴人黃輝煌有
    上述債權行為及物權行為等語，核與被上訴人提出附表所示
    不動產異動索引上顯示之列印時間99年7 月23日（見原審卷
    第11頁）相符，堪信為真實。被上訴人係於100 年1 月28日
    提起本件訴訟，此有本院收狀章（見原審卷第3 頁）可稽，
    堪認未逾上揭民法第245 條規定之1 年除斥期間。上訴人黃
    天憶於原審抗辯被上訴人於起訴前1 年之前是否曾向臺東縣
    臺東地政事務所申請附表所示不動產之土地及建物謄本，而
    早知有詐害行為，其提起本件訴訟是否已逾1 年之除斥期間
    ，請予函查云云，原審已依其聲請，向臺東縣臺東地政事務
    所函查（見原審卷第41頁），惟臺東縣臺東地政事務所函覆
    無從查知，有臺東縣臺東地政事務所100 年3 月25日東地所
    字第1000002019號函（見原審卷第43頁）可稽，上訴人黃天
    憶於原審所為之此項抗辯，即非可採。
  (三)經查，上訴人於96年8 月7 日已合計積欠被上訴人信用卡帳
    款140,055 元，有被上訴人提出之客戶消費明細表（見原審
    卷第61頁）可稽。上訴人黃輝煌於96年8 月24日將如附表所
    示不動產所有權應有部分贈與上訴人黃天憶，並於同年9 月
    7 日辦妥移轉登記，有被上訴人提出之土地謄本、建物登記
    謄本及異動索引（見原審卷第7 至12頁）可稽。被上訴人之
    上開債權，上訴人黃輝煌既已無力清償，又將附表所示不動
    產所有權應有部分贈與並移轉登記予上訴人黃天憶，有害及
    被上訴人上開債權，堪以認定，被上訴人請求撤銷及回復原
    狀，應屬有據。
  (四)至上訴人黃天憶於原審抗辯被上訴人係於99年間始對上訴人
    黃輝煌取得本院核發99年度司促字第4208號支付命令及其確
    定證明書，上訴人黃輝煌於96年9 月間將附表所示不動產所
    有權應有部分贈與並移轉登記予上訴人黃天憶時，被上訴人
    對上訴人黃輝煌尚無債權存在，並無詐害債權可言云云，惟
    上訴人於96年8 月7 日已合計積欠被上訴人信用卡帳款140,
    055 元，有客戶消費明細表（見原審卷第61頁）可稽，堪認
    被上訴人於96年8 月7 日前已對上訴人黃輝煌有債權存在，
    非俟取得本院核發99年度司促字第4208號支付命令及其確定
    證明書時始有債權存在，上訴人黃天憶於原審所為此項抗辯
    ，並不可採。
  (五)又上訴意旨指摘原審就上訴人黃輝煌將如附表所示不動產所
    有權應有部分贈與並移轉登記予上訴人黃天憶後，是否陷於
    無資力清償其債務之狀態，未予詳查，亦未曉諭上訴人就上
    情為完足之敘明、補充及聲明證據，即遽為不利於上訴人之
    判斷，尚有違誤云云，惟上訴人黃輝煌95年度及96年度均僅
    有所得1 筆總額46,008元及財產1 筆總額66,000元，合計11
    2,008 元，有所得及財產資料（見本院卷第42至45頁）可稽
    ，不足以清償上開信用卡帳款140,055 元，上訴人黃輝煌將
    如附表所示不動產所有權應有部分贈與並移轉登記予上訴人
    黃天憶後，因此陷於無資力清償其債務之狀態，有害及被上
    訴人上開債權，堪以認定，上訴意旨此項主張，亦不可採。
七、綜上所述，被上訴人依據民法第244 條第1 項、第4 項規定
    ，請求撤銷上訴人間就附表所示不動產所有權應有部分所為
    贈與之債權行為及移轉登記之物權行為，並請求上訴人黃天
    憶塗銷上開移轉登記，為有理由，應予准許。原審所為上訴
    人敗訴之判決，核無違誤。上訴意旨指摘原判決不當，求予
    廢棄改判，為無理由，應予駁回。
八、兩造其餘之攻擊防禦方法及未經援用之證據，經本院審酌後
    ，認為均不影響本判決之結果，自無逐一詳予論駁之必要，
    併此敘明。
九、據上論結，本件上訴為無理由，依民事訴訟法第436 條之1
    第3 項、第463 條、第385 條第1 項前段、第449 條第1 項
    、第78條，判決如主文。
中    華    民    國   100    年    9     月    28    日
                  民事庭    審判長法  官  李芳南
                                  法  官  楊憶忠
                                  法  官  陳世源
附表：不動產
  土地：
┌────────────────────────────────────────────────┐
│土地：                                                                                          │
├─┬───────────────────────────┬─┬──────┬────┬────┤
│編│        土          地          坐          落        │地│面        積│        │        │
│  ├───┬────┬────┬────┬────────┤  ├──────┤權利範圍│ 備考   │
│號│縣  市│鄉鎮市區○   段   ○ ○  段 │  地        號  │目│  平方公尺  │        │        │
├─┼───┼────┼────┼────┼────────┼─┼──────┼────┼────┤
│１│臺東縣│臺東市  ○○○段  │        │  160-566       │建│  82        │ 1/6    │        │
│  │      │        │        │        │                │  │            │        │        │
└─┴───┴────┴────┴────┴────────┴─┴──────┴────┴────┘
  建物：
┌─┬──────────────────────────────────────────────┐
│編│   建          物          標           示                                                  │
│  ├─────┬─────────┬───────────┬────────┬─────────┤
│  │          │                  │                      │                │                  │
│  │ 建  號   │ 基地坐落         │ 建物門牌             │   層次及面積   │權利範圍          │
│號│          │                  │                      │ （平方公尺）   │                  │
├─┼─────┼─────────┼───────────┼────────┼─────────┤
│  │          │臺東市○○段      │臺東縣臺東市○○路22號│一層：72.65     │                  │
│１│  3726    │160-566地號       │                      │二層：81.30     │ 1/6              │
│  │          │                  │                      │騎樓：12.47     │                  │
│  │          │                  │                      │合計：166.42    │                  │
└─┴─────┴─────────┴───────────┴────────┴─────────┘
以上正本係照原本作成。
本判決不得上訴。
附錄：民事訴訟法第436-2條
      對於簡易訴訟程序之第二審裁判，其上訴利益逾第四百六
      十六條所定之額數者，當事人僅得以其適用法規顯有錯誤
      為理由，逕向最高法院提起上訴或抗告。
      前項上訴及抗告，除別有規定外，仍適用第三編第二章第
      三審程序、第四編抗告程序之規定。
中    華    民    國   100    年    9     月    28    日
                                  書記官  莊惠如